臺灣臺北地方法院刑事判決　　　　　　　95年度訴字第2111號
公　訴　人　臺灣臺北地方法院檢察署檢察官
被　　　告　乙○○
上列被告因違反稅捐稽徵法等案件，經檢察官聲請以簡易判決處
刑（九十五年度偵字第二三八０九號、第二六０八一號），本院
認不宜以簡易判決處刑，改依通常程序審理，判決如下：
    主  文
乙○○共同商業負責人，利用不正當方法，致使財務報表發生不
實之結果，處有期徒刑參月，如易科罰金，以銀元參佰元即新臺
幣玖佰元折算壹日；又公司負責人為納稅義務人，以不正當方法
逃漏稅捐，處有期徒刑貳月，如易科罰金，以銀元參佰元即新臺
幣玖佰元折算壹日。應執行有期徒刑肆月，如易科罰金，以銀元
參佰元即新臺幣玖佰元折算壹日。
    事  實
一、乙○○係設於臺北市○○區○○路二段一二九號一樓之伊婷
    有限公司（下稱伊婷公司）之董事，為公司法第八條所稱之
    公司負責人，亦屬商業會計法所稱之商業負責人，並以製作
    其員工各類所得扣繳暨免扣繳憑單及伊婷公司營利事業所得
    稅結算申報書為其附隨業務，為從事業務之人。其明知丁○○、丙○○於民國九十三年間並無在伊婷公司任職支薪，依
    法伊婷公司自不得申報丁○○、丙○○之薪資支出，竟與記
    帳業者甲○○（未據起訴）共同基於製作不實扣繳憑單、利
    用不正當方法使財務報表發生不實結果之犯意聯絡及使伊婷
    公司逃漏稅捐之犯意，於九十四年間某日，由乙○○指示甲○○接續製作內容分別記載丁○○、丙○○於九十三年間各
    自伊婷公司領取新臺幣五十萬八千元、五十萬六千元薪資等
    不實事項之扣繳憑單二紙，並據以接續製作伊婷公司之損益
    表、資產負債表等財務報表，而使損益表發生薪資支出、營
    業費用及損失總額增加、營業淨利、全年所得額減少、資產
    負債表發生股東權益減少之不實結果，再於九十四年五月三
    十日持上開登載不實之扣繳憑單及財務報表，填具營利事業
    所得稅結算申報書，向稅捐稽徵機關申報伊婷公司九十三年
    度營利事業所得稅而加以行使，以此不正當方法逃漏該年度
    伊婷公司應繳納之營利事業所得稅新臺幣二十五萬三千五百
    元，足生損害於丁○○、丙○○及稅捐稽徵機關對於稅捐管
    理之正確性，嗣經相關稅捐稽徵機關通知丁○○、丙○○補
    繳上開薪資所得之綜合所得稅款，始悉上情。
二、案經丁○○、丙○○訴由臺灣臺北地方法院檢察署檢察官偵
    查後聲請以簡易判決處刑，本院認不宜以簡易判決處刑，改
    依通常程序審理。
    理  由
一、按被告以外之人於審判外之言詞或書面陳述，除法律有規定
    者外，不得作為證據，刑事訴訟法第一百五十九條第一項定
    有明文；復按被告以外之人於審判外之陳述，雖不符前四條
    之規定，而經當事人於審判程序同意作為證據，法院審酌該
    言詞陳述或書面陳述作成時之情況，認為適當者，亦得為證
    據；當事人、代理人或辯護人於法院調查證據時，知有第一
    百五十九條第一項不得為證據之情形，而未於言詞辯論終結
    前聲明異議者，視為有前項之同意；同法第一百五十九條之
    五規定甚明。本案所據以認定被告乙○○犯罪之證據，部分
    屬於傳聞證據，惟因被告與公訴人於本院言詞辯論終結前，
    均未對於證據能力聲明異議，依刑事訴訟法第一百五十九條
    之五第一項、第二項規定，視為同意上開證據具備證據能力
    ；本院審酌該等言詞陳述或書面陳述作成之情況，相關陳述
    人均未曾主張非出於任意性或不正取供，足信作成時之情況
    ，應無違法或不當情事，因而認為適當，故該等言詞陳述或
    書面陳述，均具備證據能力而均得作為證據，合先敘明。
二、前揭犯罪事實，業據被告乙○○於本院審理時坦承不諱，核
    與告訴人丁○○、丙○○指述之情節相符（見本院九十六年
    四月十日審判筆錄第七頁至第十二頁），並據證人甲○○於
    本院審理時證述屬實（見本院九十六年四月十日審判筆錄第
    三頁至第十頁），且有伊婷公司營業人暨扣繳單位統一編號
    查詢單（見九十五年度偵字第二三八０九號卷《下稱偵查卷
    》第七頁）、財政部臺北市國稅局九十五年十一月十六日財
    北國稅審三字第０九五０一０六０四五號函、伊婷公司九十
    三年度營利事業所得稅申報書、損益及稅額計算表、資產負
    債表、九十三年度綜合所得稅ＢＡＮ給付清單、丁○○、丙○○之各類所得扣繳暨免扣繳憑單、財政部臺灣省北區國稅
    局九十三年度未申報核定綜合所得稅核定通知書（見偵查卷
    第十六頁至第二七頁、本院卷第一０四頁至第一０七頁）等
    件在卷可稽，足認被告之任意性自白核與事實相符，堪予採
    信。綜上，本件事證明確，被告犯行堪以認定。
三、論罪科刑部分：
（一）新舊法比較：
    (一)查刑法部分條文業於九十四年一月七日修正，九十四年二
      月二日公布，於被告行為後之九十五年七月一日施行，現
      行刑法第二條第一項規定：「行為後法律有變更者，適用
      行為時之法律。但行為後之法律有利於行為人者，適用最
      有利於行為人之法律。」，上開規定乃與刑法第一條罪刑
      法定主義契合，而貫徹法律禁止溯及既往原則，係規範行
      為後法律變更所生新舊法律比較適用之準據法，是刑法第
      二條本身雖經修正，但刑法第二條既屬適用法律之準據法
      ，本身尚無比較新舊法之問題，應一律適用裁判時之現行
      刑法第二條規定以決定適用之刑罰法律，先予辨明。又本
      次刑法修正之比較新舊法，應就罪刑有關之共犯、未遂犯
      、想像競合犯、牽連犯、連續犯、結合犯、以及累犯加重
      、自首減輕暨其他法定加減原因（如身分加減）與加減例
      等一切情形，綜其全部罪刑之結果而為比較，最高法院九
      十五年五月二十三日九十五年度第八次刑事庭會議決議可
      資參照。經查：
    1.依修正後之刑法第三十三條第五款：「主刑之種類如下：
      五、罰金：新臺幣一千元以上，以百元計算之」之規定，
      所得科處之罰金刑最低為新臺幣一千元，然依被告行為時
      之罰金罰鍰提高標準條例第一條前段之提高倍數十倍與刑
      法第三十三條第五款規定之罰金最低額一元觀之，罰金刑
      最低額僅為新臺幣三十元。因此，比較上述修正前、後之
      刑罰法律，自以被告行為時即修正施行前刑法關於科處罰
      金刑之法律較有利於被告。
    2.刑法第五十五條後段有關牽連犯之規定業已刪除，是於新
      法修正施行後，被告所犯刑法第二百十六條、第二百十五
      條行使業務上登載不實文書罪，與修正前商業會計法第七
      十一條第五款之利用不正當方法使財務報表發生不實之結
      果罪，即須分論併罰，是應適用修正前刑法第五十五條後
      段牽連犯之規定，對被告較為有利。
    3.關於定應執行刑之問題，修正前刑法第五十一條第五款規
      定：「宣告多數有期徒刑者，於各刑中之最長期以上，各
      刑合併之刑期以下，定其刑期。但不得逾二十年。」，而
      修正後刑法第五十一條第五款規定：「宣告多數有期徒刑
      者，於各刑中之最長期以上，各刑合併之刑期以下，定其
      刑期。但不得逾三十年。」，新法將宣告多數有期徒刑時
      ，得定之應執行刑最高刑期提高為三十年，是比較新舊法
      之結果，自以修正前之法律較有利於被告。
    4.綜上，本件應整體適用修正前之刑法，對於被告較為有利
      。
  　(二)又被告行為後，商業會計法於九十五年五月二十四日修正
  　　公布，於同年月二十六日生效，有關商業會計法第七十一
  　　條第五款前、後之構成要件均屬相同，但修正前之法定刑
  　　為「五年以下有期徒刑、拘役或科或併科新臺幣十五萬元
  　　以下罰金」，而修正後之法定刑則為「五年以下有期徒刑
  　　、拘役或科或併科新臺幣六十萬元以下罰金」，比較新、
  　　舊法之結果，被告行為時之舊法對被告較為有利。是揆諸
  　　前開刑法第二條第一項前段之規定，本件自應適用被告行
      為時之舊法。
    (三)修正後刑法第二條第一項之規定，係規範行為後「法律變
      更」所生新舊法比較適用之準據法，故如新舊法處罰之輕
      重相同，即無比較適用問題，非此條所指之法律有變更，
      若純為文字修正者，更應同此，最高法院九十五年十一月
      七日九十五年度第二十一次刑事庭會議決議參照。查：1.
      新法第二十八條雖將舊法之「實施」修正為「實行」，其
      中「實施」一語，涵蓋陰謀、預備、著手及實行之概念在
      內，其範圍較廣，而「實行」則著重於直接從事構成犯罪
      事實之行為，其範圍較狹，二者之意義及範圍固有不同，
      但對於本件被告與甲○○所為共同製作不實扣繳憑單並據
      以行使、利用不正當方法使財務報表發生不實結果等犯罪
      之情形而言，刑法第二十八條之修正內容，對於被告並無
      「有利或不利」之影響，自無新舊法比較適用之問題，而
      刑法第三十一條第一項亦應做相同解釋，是自應適用裁判
      時之新法。2.九十五年六月十四日刑法施行法增訂（同年
      七月一日施行）第一條之一規定：「中華民國九十四年一
      月七日刑法修正施行後，刑法分則編所定罰金之貨幣單位
      為新臺幣。九十四年一月七日刑法修正時，刑法分則編未
      修正之條文定有罰金者，自九十四年一月七日刑法修正施
      行後，就其所定數額提高為三十倍。但七十二年六月二十
      六日至九十四年一月七日新增或修正之條文，就其所定數
      額提高為三倍」，又刑法第二百十六條、第二百十五條並
      未於七十二年六月二十六日後有所修正，比較修正後刑法
      施行法第一條之一與罰金罰鍰提高標準條例第一條規定，
      就刑法第二百十六條、第二百十五條之罰金刑所規定之最
      高額度均屬相同，並非刑罰法令之變更，無刑法第二條第
      一項比較新舊法之適用，應適用裁判時之刑法施行法第一
      條之一第一項、第二項前段規定。
（二）按營利事業填製扣繳暨免扣繳憑單，係附隨公司業務而製
      作，屬業務上所掌之文書，而為公司負責人即被告基於商
      業負責人地位繼續反覆執行之事務，被告自為從事此項業
      務之人；至於營利事業所得稅結算申報書上雖有不實記載
      ，惟因該項書表係申報稅捐所必須附帶填寫者，尚難認屬
      被告業務上製作之文書（最高法院七十二年度臺上字第五
      四五三號判決意旨參照）。又員工薪資扣繳暨免扣繳憑單
      ，係證明全年度支付員工薪資及代為扣繳綜合所得稅之情
      形，而為徵繳雙方課徵與申報綜合所得稅之依據，但既非
      為造具記帳憑證所根據之憑證，尚難認係屬商業會計法所
      規定之原始憑證，僅屬從事業務之人於業務上製作之文書
      （最高法院九十二年度臺上字第一六二四號判決亦同此意
      旨）。是被告虛列丁○○、丙○○九十三年間之薪資所得
      ，製作各類所得扣繳暨免扣繳憑單，據而作成九十三年度
      伊婷公司損益表、資產負債表等財務報表，及同年度該公
      司營利事業所得稅結算申報書，並向稅捐機關申報稅捐，
      藉以逃漏伊婷公司依法應繳納之營利事業所得稅，核其所
      為，係犯刑法第二百十六條、第二百十五條之行使業務上
      登載不實文書罪、修正前商業會計法第七十一條第五款利
      用不正當方法使財務報表發生不實之結果罪及稅捐稽徵法
      第四十七條第一款、第四十一條之公司負責人為納稅義務
      人以不正當方法逃漏稅捐罪。而商業負責人利用不正當方
      法使財務報表發生不實結果之行為，原含有業務上登載不
      實之本質，與刑法第二百十五條業務上登載不實文書罪屬
      法規競合關係，應優先適用修正前商業會計法第七十一條
      第五款論處，此部分不另論業務登載不實罪。被告於業務
      上作成之文書為不實登載之低度行為，為行使業務上登載
      不實文書之高度行為所吸收，不另論罪。被告接續在二張
      扣繳憑單上登載不實，及在申報九十三年度營利事業所得
      稅時因虛報薪資而接續利用不正當方法使損益表、資產負
      債表發生不實結果，時間緊接，行為無從分割，均屬接續
      犯而各應包括論以一罪。被告與記帳業者甲○○間，就行
      使業務上登載不實文書之犯行，有犯意聯絡與行為分擔，
      應論以共同正犯，就商業負責人利用不正當方法使財務報
      表發生不實結果部分，甲○○係無身分之人而與有身分之
      被告共同實施犯罪，依刑法第三十一條第一項規定，甲○○亦應論以共同正犯。被告所犯上開行使業務上登載不實
      文書罪及利用不正當方法使財務報表發生不實之結果二罪
      間，具有原因結果之牽連關係，爰依修正前刑法第五十五
      條（後段）之規定從一重論以修正前商業會計法第七十一
      條第五款之利用不正當方法使財務報表發生不實結果罪。
      又稅捐稽徵法第四十七條之規定，係將納稅義務人之公司
      責任，於其應處徒刑範圍，轉嫁於公司負責人，其犯罪主
      體為公司，受罰之公司負責人乃屬「代罰」之性質，其本
      身並非逃漏稅捐之納稅義務人，亦即非犯罪之主體，此部
      分行為與公司負責人之其他犯罪行為之間，自無方法或結
      果之牽連關係（最高法院九十二年度臺上字第四０二五號
      判決參照）。是被告所犯商業負責人為納稅義務人以不正
      當方法逃漏稅捐與利用不正當方法使財務報表發生不實結
      果二罪間，行為互異，應予分論併罰。又檢察官就犯罪事
      實一部起訴者，其效力及於全部，刑事訴訟法第二百六十
      七條定有明文，雖檢察官未就被告利用不正當方法使財務
      報表發生不實結果部分提起公訴，然該部分與檢察官已起
      訴之行使業務上登載不實文書罪部分具有牽連犯之裁判上
      一罪關係，復經本院於審理中當庭告知被告此部分犯罪事
      實及所犯法條，依據前開規定，自為起訴效力所及，本院
      應併與審理。爰審酌被告於本院審理中坦白承認犯行，勇
      於負責，犯後態度良好，公訴人亦表示請求從輕量刑，兼
      衡被告係因一時失慮而觸犯刑章，犯罪動機尚有可諒之處
      ，暨其犯罪手段、對於告訴人丁○○、丙○○及國家法益
      所造成之危害等一切情狀，各量處如主文所示之刑，並定
      其應執行刑。又關於易科罰金之折算標準，修正前之刑法
      第四十一條第一項前段規定：「犯最重本刑為五年以下有
      期徒刑以下之刑之罪，而受六個月以下有期徒刑或拘役之
      宣告，因身體、教育、職業、家庭之關係或其他正當事由
      ，執行顯有困難者，得以一元以上三元以下折算一日，易
      科罰金。」，再依據修正前罰金罰鍰提高標準條例第二條
      ：「依刑法第四十一條易科罰金或第四十二條第二項易服
      勞役者，均就其原定數額提高為一百倍折算一日；法律所
      定罰金數額未依本條例提高倍數，或其處罰法條無罰金刑
      之規定者，亦同。」之規定，被告行為時之易科罰金折算
      標準，應以銀元一百元以上三百元以下折算一日，經折算
      為新臺幣後，應以新臺幣三百元以上九百元以下折算一日
      。惟九十五年七月一日施行之刑法第四十一條第一項前段
      規定修正為：「犯最重本刑為五年以下有期徒刑以下之刑
      之罪，而受六個月以下有期徒刑或拘役之宣告者，得以新
      臺幣一千元、二千元或三千元折算一日，易科罰金。」，
      另九十五年七月一日生效施行之罰金罰鍰提高標準條例則
      刪除原本第二條之規定。是以比較新舊法結果，自以舊法
      所定之易科罰金折算標準有利於被告，故應適用修正前刑
      法第四十一條第一項前段、修正前罰金罰鍰提高標準條例
      第二條規定，就本案所宣告之刑及應執行刑均諭知易科罰
      金之折算標準。
據上論斷，應依刑事訴訟法第四百五十二條、第二百九十九條第
一項前段，修正前商業會計法第七十一條第五款，稅捐稽徵法第
四十七條第一款、第四十一條，刑法第十一條前段、第二條第一
項前段、第二十八條、第三十一條第一項、第二百十六條、第二
百十五條、修正前刑法第五十五條後段、第四十一條第一項前段
、第五十一條第五款，刑法施行法第一條之一第一項、第二項前
段，修正前罰金罰鍰提高標準條例第二條，現行法規所定貨幣單
位折算新臺幣條例第二條，判決如主文。
本案經檢察官王鑫健到庭執行職務。
中　　華　　民　　國　　96　　年　　6　　月　　27　　日
　　　　　　　 刑事第一庭 審判長法  官
                                法  官
                                法  官
上正本證明與原本無異。
如不服本判決，應於判決送達後10日內向本院提出上訴狀（應抄
附繕本）。告訴人或被害人如對於本判決不服者，應具備理由請
求檢察官上訴，其上訴期間之計算係以檢察官收受判決正本之日
期為準。
                                書記官  陳育君
中　　華　　民　　國　　96　　年　　6 　　月　　27　　日
附錄本案論罪科刑法條：
修正前商業會計法第71條
商業負責人、主辦及經辦會計人員或依法受託代他人處理會計事
務之人員有左列情事之一者，處5 年以下有期徒刑、拘役或科或
併科新台幣15萬元以下罰金：
一  以明知為不實之事項，而填製會計憑證或記入帳冊者。
二  故意使應保存之會計憑證、帳簿報表滅失毀損者。
三  意圖不法之利益而偽造、變造會計憑證、帳簿報表內容或撕
    毀其頁數者。
四  故意遺漏會計事項不為記錄，致使財務報表發生不實之結果
    者。
五  其他利用不正當方法，致使會計事項或財務報表發生不實之
    結果者。
稅捐稽徵法第47條
本法關於納稅義務人、扣繳義務人及代徵人應處徒刑之規定，於
左列之人適用之：
一  公司法規定之公司負責人。
二  民法或其他法律規定對外代表法人之董事或理事。
三  商業登記法規定之商業負責人。
四  其他非法人團體之代表人或管理人。
稅捐稽徵法第41條
納稅義務人以詐術或其他不正當方法逃漏稅捐者，處5 年以下有
期徒刑、拘役或科或併科新台幣6 萬元以下罰金。
中華民國刑法第216 條
行使第210 條至第215 條之文書者，依偽造、變造文書或登載不
實事項或使登載不實事項之規定處斷。
中華民國刑法第215條
從事業務之人，明知為不實之事項，而登載於其業務上作成之文
書，足以生損害於公眾或他人者，處3 年以下有期徒刑、拘役或
5 百元以下罰金。
